臺灣桃園地方法院刑事判決　　　　　 96年度交簡上字第118號
上　訴　人　臺灣桃園地方法院檢察署檢察官
被　　　告　甲○○
選任辯護人　戴美雯律師
上列上訴人因不服被告過失傷害案件，經本院於96年4 月30日所
為之96年度桃交簡字第142 號第一審簡易判決（聲請簡易判決處
刑案號：95年度調偵字第599 號），提起上訴，本院管轄第二審
合議庭判決如下：
    主  文
原判決撤銷。
甲○○從事業務之人，因業務上之過失傷害人，處有期徒刑參月
，如易科罰金，以參佰元（即新臺幣玖佰元）折算壹日，減為有
期徒刑壹月又拾伍日，如易科罰金，以參佰元（即新臺幣玖佰元
）折算壹日。
    事  實
一、甲○○係以騎乘機車分送報紙為業，駕駛機車為其完成送報
    主要業務所附隨之輔助事務，為從事駕駛業務之人，於民國
    95 年5月11日上午送報途中，騎乘車號AY9 －062 號機車沿
    桃園縣龜山鄉○○路983 巷往振興路方向行駛，迄至同日上
    午7 時30分許，行經振興路983 巷與振興路無號誌及交通警
    察指揮之交岔路口時，本應注意轉彎車應暫停讓直行車先行
    ，而依當時天候晴、日間自然光線、路面無缺陷及障礙物、
    視距良好，並無不能注意之情事，惟其竟於前開交岔路口疏
    未注意暫停讓直行車先行，而逕自由振興路983 巷左轉至振
    興路往林口方向行駛，適逢王鴻晏（現已改名為乙○○）騎
    乘車號NM9 －502 號機車沿振興路往林口方向直線行駛，於
    行經振興路983 巷與振興路交岔路口時，亦疏未注意車前狀
    況，致其騎乘之機車左側車身與甲○○騎乘之機車右側發生
    擦撞，王鴻晏因而人車倒地，並受有頭部外傷性蜘蛛網膜下
    出血、左側顳骨骨折、左側顏面神經麻痺合併鼓膜破裂等傷
    害，嗣經路人報警後，甲○○在現場等候，並於警員到場處
    理尚未知悉何人肇事前，自首犯罪，進而接受裁判。
二、案經甲○○肇事後自首，及被害人王鴻晏訴由桃園縣政府警
    察局龜山分局報請臺灣桃園地方法院檢察署檢察官偵查後聲
    請以簡易判決處刑。
    理  由
一、訊據被告甲○○於本院第二審審理中固坦承有於前揭時、地
    與王鴻晏（現已改名為乙○○）發生車禍，王鴻晏因而受傷
    等情不諱，惟辯稱：案發時是告訴人王鴻晏騎乘機車自右後
    方撞上伊之機車，本件車禍伊沒有過失云云。經查，被告係
    以騎乘機車分送報紙為業，駕駛機車為其完成送報主要業務
    所附隨之輔助事務，為從事駕駛業務之人，於95年5 月11日
    上午送報途中，騎乘車號AY9 －062 號機車沿桃園縣龜山鄉
    ○○路983 巷往振興路方向行駛，迄至同日上午7 時30分許
    ，行經振興路983 巷與振興路無號誌及交通警察指揮之交岔
    路口時，與騎乘車號NM9 －502 號機車之告訴人王鴻晏發生
    車禍，而王鴻晏受有頭部外傷性蜘蛛網膜下出血、左側顳骨
    骨折、左側顏面神經麻痺合併鼓膜破裂等傷害之情，業據被
    告坦承不諱，復有告訴人王鴻晏於警詢、本院審理中證述明
    確，及長庚紀念醫院診斷證明書2 份在卷可佐（偵卷第11、
    25 頁） 。按「汽車行駛至交岔路口，其行進、轉彎，應依
    左列規定：六、轉彎車應讓直行車先行。但直行車尚未進入
    交岔路口，而轉彎車已達中心處開始轉彎，直行車應讓轉彎
    車先行。」，被告行為時之道路交通安全規則第102 條第1
    項第6 款定有明文（原審判決誤載為道路交通安全規則第
    102 條第1 項第2 款）。被告辯稱：此車禍發生全是告訴人
    過失，係告訴人自後方追撞云云；惟查，被告於本院第二審
    96年8 月2 日準備程序中已坦承其有桃園縣區車輛行車事故
    鑑定委員會鑑定意見書中所指之過失，於本院第二審96年11
    月22日以後之審判程序始改稱其全無過失云云，且被告於警
    詢時僅供稱伊係由龜山往林口方向行駛，初未提及係由振興
    路983 巷口左轉至振興路往林口方向行駛等情，有警詢筆錄
    及道路交通事故現場圖各1 份在卷可稽，之後由桃園縣政府
    警察局龜山分局警員至現場查訪目擊車禍之民眾，並經由檢
    察官訊問後，被告始供承由前開巷口左轉至振興路而遭告訴
    人撞及云云，有桃園縣政府警察局龜山分局偵辦甲○○、王
    鴻晏車禍傷害案查訪紀錄表、95年7 月26日訊問筆錄內容可
    參（偵卷第13、23頁），顯見被告對於車禍發生經過已多保
    留，被告於本院審理中上開全無過失之辯詞已難以採信。至
    於被告及其辯護人辯稱當時被告左轉彎時，已到交岔路口中
    心處開始轉彎，告訴人應讓被告之轉彎車先行，故桃園縣區
    車輛行車事故鑑定委員會鑑定意見引用修正後之道路交通安
    全規則第102 條第1 項第7 款「轉彎車應讓直行車先行」之
    規則有誤，應再送鑑定等情，惟由被告與告訴人機車於事故
    後倒放在振興路上之位置，僅距振興路983 巷口約7 ．3 公
    尺，以被告所自承其當時車速之最低額時速30公里計算，時
    速30公里即每秒移動8.3 公尺，被告機車倒地位置距離交岔
    路口既僅為7.3 公尺，顯現被告一駛入交岔路口尚未左轉彎
    即與告訴人發生擦撞，且被告於警詢、偵查中自承當時時速
    約40公里、30至35公里等語（偵卷第3 、24頁），又稱車禍
    發生前並未看到告訴人之機車等情，被告若以上開速度左轉
    ，且車禍地點係屬直線車道，自不可能於交岔路口欲行左轉
    時仍未察覺告訴人之機車，又被告騎乘之機車右側腳踏板處
    有撞擊之痕跡，且案發當時被告之機車後座兩側有吊掛報紙
    袋，告訴人騎乘之機車左前側車身破裂等情觀之，若本件係
    告訴人騎乘機車追撞被告，則被告當時所騎乘之機車車身應
    已迴正，告訴人追撞之部位應在被告所騎乘機車之後方，而
    非在該機車側面，且被告機車後座掛有報紙袋，如遭告訴人
    自右後方撞擊，被告之機車右側腳踏板處豈會有撞擊之痕跡
    ？被告所述自與常情未合，亦徵被告係騎乘機車甫由前開巷
    口駛入振興路交岔路口時，未讓直行告訴人先行，即與告訴
    人所騎乘之機車碰撞等情甚明，被告上開辯解係屬臨訟卸責
    之詞，難為本院所採。查被告考領有普通重型機車駕駛執照
    ，此有駕駛執照影本附卷可稽，對於轉彎車應讓直行車先行
    之規定定自應知之甚詳，而依當時天候晴、日間自然光線、
    路面無缺陷及障礙物、視距良好，並無不能注意之情事，此
    有卷附道路交通事故調查報告表(二)為憑，惟其竟於前開交岔
    路口疏未注意暫停讓直行車先行，而逕自由振興路983 巷左
    轉至振興路往林口方向行駛，致其所騎乘之機車撞擊告訴人
    所騎乘之機車，故被告對於本件車禍之發生，已有過失。又
    依本件事故之情形觀察，告訴人騎乘機車之行為，亦有疏未
    注意車前狀況之過失，否則被告在前揭巷口左轉至振興路時
    ，告訴人如有盡注意義務，應可發覺被告欲左轉彎之情形，
    而可避免發生本件事故，然此並不能解免被告前揭過失之責
    任。再者，本件車禍雙方之責任經送鑑定後，臺灣省桃園縣
    區車輛行車事故鑑定委員會亦認為被告由巷道駛出左轉彎未
    讓直行車先行為肇事主因，告訴人未注意車前狀況為肇事次
    因，此有該會95年9 月21日桃縣行字第0955202811號函附桃
    園縣區950544號鑑定意見書1 份存卷可參，雖該份鑑定書引
    用之法規依據為95年7 月1 日修正施行後之道路交通安全規
    則第102 條第1 項第7 款「轉彎車應讓直行車先行。」之規
    定有所誤認，然該鑑定意見僅係供法院參酌，並非作為唯一
    證據，且被告又無其所辯稱之已在交岔路口中心點開始左轉
    後，告訴人始駛入該交岔路口之情形，故並無再次送請行車
    事故鑑定覆議之必要。此外復有桃園縣政府警察局龜山分局
    道路交通事故調查報告表(一)(二)、道路交通事故現場圖各1 份
    及車損照片8 張等件在卷可佐，綜上所述，被告於此車禍發
    生有所過失，而告訴人復因本件車禍受有前揭傷害，已如前
    述，故告訴人受傷之結果，與被告騎車之過失行為間，顯有
    相當因果關係存在，從而本件被告業務過失傷害犯行明確，
    應依法論科。
二、(一)按行為後法律有變更者，適用行為時之法律，但行為後之
    法律有利於行為人者，適用最有利於行為人之法律，95年7
    月1 日修正施行後之刑法第2 條第1 項定有明文。刑法修正
    之比較新舊法，應就罪刑有關之共犯、未遂犯、想像競合犯
    、牽連犯、連續犯、結合犯，以及累犯加重、自首減輕暨其
    他法定加減原因（如身分加減）與加減例等一切情形，綜其
    全部罪刑之結果而為比較，最高法院95年5 月23日95年度第
    8 次刑庭會議決議可資參照。被告甲○○行為後，關於刑法
    第284 條第1 項前段之罪，其法定罰金刑最低度部分，由修
    正前刑法第33條第5 款規定為銀元1 元以上，依罰金罰鍰提
    高標準條例第1 條前段提高為10倍（提高後折算為新臺幣30
    元），修正後刑法第33條第5 款則修正為新臺幣1000元以上
    ，以百元計算之，屬科刑規範事項之變更；被告行為後，刑
    法第62條有關自首之規定已有修正，修正前之刑法規定為「
    必減」其刑，修正後之刑法改為「得減」其刑，此項變動影
    響行為人之刑罰法律效果，自屬法律變更，而修正前刑法規
    定為「必減」其刑，較有利於被告；而被告行為後，關於易
    科罰金之折算標準，刑法第41條第1 項業於94年1 月7 日修
    正為「犯最重本刑為五年以下有期徒刑以下之刑之罪，而受
    六個月以下有期徒刑或拘役之宣告者，得以新臺幣一千元、
    二千元或三千元折算一日，易科罰金。但確因不執行所宣告
    之刑，難收矯正之效，或難以維持法秩序者，不在此限。」
    ，於94年2 月2 日公布，95年7 月1 日生效，且罰金罰鍰提
    高標準條例第2 條業已於95年4 月28日修正刪除，並於95年
    7 月1 日生效，其修正之結果已將修正前之銀元100 元、20
    0 元、300 元修正為新臺幣1000元、2000元、3000元，此項
    修正屬科刑規範事項之變更；經綜合本件論罪科刑有關之一
    切情形加以比較，及比較修正前後易科罰金規定，修正後之
    刑法對被告並無較為有利，應以被告行為時即修正前之刑法
    為論罪科刑及易科罰金之適用依據。另關於刑法施行法第1
    條之1 的適用，被告行為後，刑法施行法於95年6 月14日增
    訂第1 條之1 規定「中華民國九十四年一月七日刑法修正施
    行後，刑法分則編所定罰金之貨幣單位為新臺幣。九十四年
    一月七日刑法修正時，刑法分則編未修正之條文定有罰金者
    ，自九十四年一月七日刑法修正施行後，就其所定數額提高
    為三十倍。但七十二年六月二十六日至九十四年一月七日新
    增或修正之條文，就其所定數額提高為三倍。」，於95年7
    月1 日生效施行，刑法第284 條第1 項前段之罪定有罰金刑
    ，但未於94年1 月7 日修正，自應於95年7 月1 日刑法修正
    施行後，分別就其所定數額提高30倍，與被告行為時之罰金
    罰鍰提高標準條例第1 條前段、現行法規所定貨幣單位折算
    新臺幣標準第2 條之折算結果相較，罰金刑貨幣單位雖有「
    銀元」、「新臺幣」之更異，惟適用結果之罰金額度則無二
    致，並無利或不利之變更，自不生新舊法之比較問題，應逕
    行適用刑法施行法第1 條之1 規定（臺灣高等法院暨所屬法
    院95年法律座談會刑事類提案第16號內容可資參照），附此
    敘明。
三、查被告甲○○係以騎乘機車分送報紙為業，駕駛機車為其完
    成送報主要業務之附隨輔助事務，案發時正騎乘機車載送報
    紙而肇事一節，業據被告於本院第一審、第二審審理時供述
    明確，故被告為從事駕駛業務之人。核被告所為，係犯刑法
    第284 條第2 項前段之業務過失傷害罪。聲請簡易判決處刑
    意旨未審酌上情，而認應依刑法第284 條第1 項前段之過失
    傷害罪處斷，尚有未洽，惟聲請簡易判決處刑之基本社會事
    實同一，爰依法變更起訴法條。被告於肇事後，在場等候，
    並於員警尚未知悉何人肇事前，即向到場處理員警坦承上情
    ，並接受裁判，業據被告供述在卷，並有桃園縣政府警察局
    道路交通事故肇事人自首情形記錄表1 紙附卷可稽，核與自
    首之要件相符，應依修正前刑法第62條前段減輕其刑。原審
    審酌本件車禍事故被告及告訴人之過失程度，告訴人所受之
    傷勢，被告迄今未與告訴人達成民事和解，及被告之犯後態
    度等一切情狀，引用修正後刑法第2 條第1 項前段、刑法第
    284 條第2 項前段、修正前刑法第41條第1 項前段、第62條
    前段、修正前罰金罰鍰提高標準條例第2 條、刑法施行法第
    1 條之1 第1 項、第2 項前段，量處有期徒刑3 月及諭知易
    科罰金之折算標準，固非無見，然中華民國96年罪犯減刑條
    例於96年6 月15日制定，於96年7 月16日施行，被告所犯刑
    法第284 條第2 項前段之罪係於96年4 月24日前所犯，被告
    並無不得減刑之情形，應依該條例第2 條第1 項第3 款之規
    定，減輕其刑2 分之1 ，原審判決時未及審酌上情而予減刑
    ，容有未洽。上訴人依據告訴人所請，認被告未與告訴人和
    解，原審量刑過輕，且告訴人並無過失等情，提起本件上訴
    ，惟就原審量刑部分，法官於有罪判決中，究應如何量處罪
    刑，為實體法賦予審理法官裁量之刑罰權事項，法官行使此
    項裁量權，自得依據個案情節，參諸刑法第57條所定各款犯
    罪情狀之規定，於該法定刑度範圍內，基於合義務性之裁量
    ，量處被告罪刑；質言之，法官為此量刑之裁量權時，除不
    得逾越法定刑或法定要件外，尚應符合法規範之體系及目的
    ，遵守一般有效之經驗及論理法則等法原則，亦即應兼顧裁
    量之外部及內部性，如非顯然有裁量逾越或裁量濫用之違法
    情事，自不得任意指摘為違法，此亦為最高法院歷年多起判
    例所宣示之原則（參見最高法院80年臺非字第473 號判例、
    75年臺上字第7033號判例、72年臺上字第6696號判例、72年
    臺上字第36747 號判例等），原審已參酌被告與告訴人未和
    解之情形，並就刑法第57條之一切情狀加以審酌，而判處被
    告有期徒刑3 月，並無量刑失當之情況，而告訴人對本件車
    禍發生，亦有過失，已如前所述，上訴人依據告訴人之請求
    認原審量刑過輕提起本件上訴，並無理由，惟原判決既有上
    開可議之處，即屬無可維持，應由本院撤銷原判決並自為判
    決。爰審酌被告於本件車禍發生之過失程度、被害人受傷程
    度、被告與被害人迄今未達成和解，於本院審理中又否認犯
    行，犯後態度不佳，暨其平日素行、智識程度等一切情狀，
    量處如主文所示之刑，再依96年罪犯減刑條例第2 條第1 項
    第3 款規定減其刑期2 分之1 ，並諭知易科罰金之折算標準
    示懲。
據上論斷，應依刑事訴訟法第455 條之1 第1 項、第3 項、第36
9 條第1 項前段、第364 條、第299 條第1 項前段、第300 條，
修正後刑法第2 條第1 項前段、刑法第284 條第2 項前段、修正
前刑法第62條前段、第41條第1 項前段，刑法施行法第1 條之1
第1 項、第2 項前段，修正前罰金罰鍰提高標準條例第2 條，中
華民國96年罪犯減刑條例第2 條第1 項第3 款、第7 條、第9 條
，判決如主文。
本案經檢察官董良造到庭執行職務。
中　　華　　民　　國　　96　　年　　12　　月　　26　　日
                  臺灣桃園地方法院刑事第四庭
                      審判長法  官    黃斯偉
                            法  官    曾雨明
                            法  官    蘇昭蓉
以上正本證明與原本無異。
不得上訴。
                            書記官    黃俊燁
中　　華　　民　　國　　97　　年　　4 　　月　　8 　　日
附錄法條：刑法第284條
中華民國刑法第284條
（過失傷害罪）
因過失傷害人者，處 6 月以下有期徒刑、拘役或 5 百元以下罰
金，致重傷者，處1 年以下有期徒刑、拘役或5 百元以下罰金。
從事業務之人，因業務上之過失傷害人者，處 1 年以下有期徒刑
、拘役或1 千元以下罰金，致重傷者，處 3 年以下有期徒刑、
拘役或2 千元以下罰金。
